【裁判字號】    99,交抗,568
【裁判日期】    990212
【裁判案由】    違反道路交通管理處罰條例
【裁判全文】
臺灣高等法院交通事件裁定             99年度交抗字第568號
抗告人即
原處分機關  交通部公路總局新竹區監理所桃園監理站
代 表 人    劉瑞麟
受處分人    甲○○
上列抗告人因受處分人違反道路交通管理處罰條例案件，不服臺
灣桃園地方法院所為中華民國98年12月15日98年度交聲字第3040
號裁定（原處分案號：桃監裁字第裁52-DB0000000號裁決書），
提起抗告，本院裁定如下：
    主    文
抗告駁回。
    理    由
一、按道路交通案件處理辦法第20條前段規定，交通法庭認為聲
    明異議有理由或聲明異議雖無理由而原處分不當或違法者，
    應以裁定將原處分經聲明異議部分撤銷，並自為裁定。次按
    汽車駕駛人飲用酒類或其他類似物後其吐氣所含酒精濃度超
    過每公升0.25毫克或血液中酒精濃度超過百分之0.05以上者
    ，不得駕車，道路交通安全規則第114條第2款定有明文。又
    按汽車駕駛人，駕駛汽車經測試檢定酒精濃度超過規定標準
    者，處15,000元以上60,000元以下罰鍰，並當場移置保管其
    車輛及吊扣其駕駛執照1 年，並應接受道路交通安全講習，
    道路交通管理處罰條例第35條第1項第1款、第24條第1項第2
    款分別定有明文。
二、原裁定意旨略以：受處分人甲○○於民國98年9月27日凌晨1
    時25分許，駕駛車牌號碼7G-7528 號自小客車，行經桃園縣
    八德市○○路673 號前，經警攔檢測得其呼氣所含酒精濃度
    達每公升0.64毫克，為警當場掣單舉發，嗣經原處分機關於
    98年10月12日以桃監裁罰字第裁52-DB0000000號裁決書，依
    道路交通管理處罰條例第35條第1項第1款之規定，裁處受處
    分人罰鍰新臺幣（下同）49,500元，及吊扣駕駛執照（係職
    業大貨車駕駛執照）12個月，並施以道安講習等語。受處分
    人以其係以駕駛大貨車為業，吊扣該駕照對受處分人之生存
    權、工作權造成重大影響等為由，聲明異議。經原審調查後
    ，認原處分機關裁處吊扣受處分人之職業大貨車駕駛執照12
    個月之裁罰部分，漏未審酌現行道路交通管理處罰條例第68
    條之修正意旨，猶處分吊扣受處分人職業大貨車駕駛執照12
    個月，於法尚有未合。又受處分人酒後駕車之行為，因同時
    另犯刑法第185條之3之服用酒類不能安全駕駛動力交通工具
    而駕駛罪，業經臺灣桃園地方法院檢察署檢察官於98年11月
    20日以98 年度偵字第22738號為緩起訴處分，而緩起訴期間
    尚未屆滿，則原處分機關於受處分人緩起訴期間尚未屆滿前
    ，逕對受處分人上開酒後駕車之行為裁處罰鍰49,500元部分
    ，與行政罰法第26條第1 項前段之「一事不二罰」原則相違
    ，難謂適法。據此，原審法院將原處分關於吊扣職業大貨車
    駕駛執照12個月及裁處受處分人罰鍰49,500元部分予以撤銷
    ，並自為裁定：受處分人汽車駕駛人，駕駛汽車經測試檢定
    酒精濃度超過規定標準，吊扣自用小客車駕駛執照1 年，並
    施以道路交通安全講習等語。
三、抗告意旨略以：依刑事訴訟法第253條之1規定，緩起訴處分
    並不需要法院同意，其非實質刑事處罰僅為檢察官做成之行
    政處分至明，則不應適用行政罰法第26條第1 項之規定。又
    行為人若受有緩起訴處分並以交付一定金額之緩起訴處分金
    ，而於期間屆滿前撤銷緩起訴，行政機關在對其處以行政罰
    ，須該行政罰之性質與刑事罰有所重疊，始有一事不二罰之
    問題。又行政機關所為之行政罰鍰，尚須其金額與緩起訴之
    處分金亦屬相同，始有一事二罰可言，易言之，倘若行政罰
    鍰之金額高於緩起訴處分金者，該超出之部分，並未與緩起
    訴處分金相重疊，自無一事二罰可言，是以緩起訴處分金未
    達到道路交通管理處罰條例第92條第3 項所定最低罰鍰金額
    者，仍需補繳不足最低罰鍰部分，始為適法（臺灣高等法院
    暨所屬法院97年法律座談會刑事類提案第39號參照）。爰提
    起抗告，將原裁定罰鍰免罰部分撤銷，請自為裁定罰鍰29,5
    00元等語。
四、本院查：
（一）本件受處分人甲○○於98年9月27日凌晨1時25分許，飲酒
      後呼氣酒精濃度已達到規定標準以上，猶駕駛車號7G-752
      8號自小客車於道路，嗣行經桃園縣八德市○○路673號前
      ，經警測試受處分人之呼氣酒精濃度測定值達每公升0.64
      毫克，業已超出規定標準，此為受處分人所不否認，並有
      桃園縣政府警察局舉發違反道路交通管理事件通知單一紙
      在卷可參，是受處分人之上揭交通違規事實，堪予認定。
（二）按94年2月5日公布，95年2月5日施行之行政罰法第26條規
      定，「一行為同時觸犯刑事法律及違反行政法上義務規定
      者，依刑事法律處罰之。但其行為應處以其他種類行政罰
      或得沒入之物而未經法院宣告沒收者，亦得裁處之。前項
      行為如經不起訴處分或為無罪、免訴、不受理、不付審理
      之裁判確定者，得依違反行政法上義務規定裁處之。」即
      所謂一事不二罰原則，探究其立法目的，無非以一行為同
      時觸犯刑事法律及違反行政法上義務規定時，由於刑罰與
      行政罰同屬不法行為之制裁，而刑罰之懲罰作用較強，依
      刑事法律處罰即足資警惕，實無一事二罰再處行政罰之必
      要，但罰鍰以外之沒入或其他種類行政罰，因兼具維護公
      共秩序之作用，為達行政目的，行政機關仍得併予裁處。
      故汽車駕駛人酒後駕車時，如同時觸犯刑法第185條之3之
      公共危險罪者，道路交通主管機關除依上開行政罰法第26
      條第1 項但書規定，處以其他種類行政罰外，關於行政罰
      鍰部分，即應依行政罰法第26條、道路交通管理處罰條例
      第10條等規定移送地方法院檢察署處理，其後非有行政罰
      法第26條第2 項所定不起訴等事由，不得裁處行為人罰鍰
      。而上開行政罰法第26條第2 項雖以應受行政罰之行為如
      經不起訴處分或為無罪、免訴、不受理、不付審理之裁判
      確定者，始得另為裁決處罰，未明文包括緩起訴處分在內
      ，但考其緩起訴處分之性質，實屬於附條件之便宜不起訴
      處分，而於緩起訴之條件成就後，始發生如同確定不起訴
      處分之禁止再訴效力，故於緩起訴之猶豫期間屆滿，復未
      經撤銷緩起訴時，緩起訴即發生如同確定之不起訴處分之
      效力，此時，行為人即已終局的不受刑事法之訴追，該緩
      起訴處分即具實質之禁止再訴之確定力，原處分機關於此
      時再為裁決，行為人無同時遭到行政處罰及刑事訴追之危
      險，因此，解釋上行政罰法第26條第2 項之規定應包括條
      件成就之緩起訴處分之情形在內，因此酒後駕車同時觸犯
      公共危險犯行，行為人雖經緩起訴處分，然於緩起訴處分
      條件成就前，行為人隨時有受撤銷緩起訴再受刑事追訴之
      風險，行政機關自不得就同一事由裁處行為人罰鍰處分，
      以免行為人受有一事二罰之危險。是類此之案件行政機關
      不得對同一行為再課以行政罰鍰（本院暨所屬法院96年法
      律座談會刑事類提案第36號決議審查意見及研究結果參照
      ）。是抗告意旨以緩起訴處分在法理上不為刑事處罰，而
      無法適用行政罰法第26條第1 項之規定云云，與上述此法
      之立法意旨及目的不符，為無理由。
（三）次按刑事訴訟法為配合由職權主義調整為改良式當事人進
      行主義，採行起訴猶豫制度，於同法增訂第253條之1，規
      定檢察官對於死刑、無期徒刑或最輕本刑3 年以上有期徒
      刑以外之罪之案件，得參酌刑法第57條所列事項及公共利
      益之維護，認為適當者，予以緩起訴處分，期間為1 年以
      上3 年以下，以觀察犯罪行為人有無施以刑法所定刑事處
      罰之必要，此為介於起訴及微罪職權不起訴處分間之緩衝
      制度。其具體效力依同法第260 條規定，於緩起訴處分期
      滿未經撤銷者，非有同條第1款或第2款情形之一，不得對
      於同一案件再行起訴，即學理上所稱之實質確定力。反之
      ，在緩起訴期間內，則尚無實質確定力可言（最高法院94
      年度台非字第215 號裁判意旨參照）。因此，酒後駕車同
      時觸犯不能安全駕駛動力交通工具犯行，行為人雖經緩起
      訴處分，然因其於緩起訴處分之期間內，隨時有受撤銷緩
      起訴再受刑事追訴之風險，行政機關自不得就同一事由裁
      處行為人罰鍰處分，以免行為人受有一事二罰之危險。
（四）本件受處分人酒後駕車之行為同時觸犯刑法第185條之3之
      公共危險罪，業經臺灣桃園地方法院檢察署檢察官於98年
      11月20 日以98年度偵字第22738號為緩起訴處分，命受處
      分人應於緩起訴處分確定後6 個月內，向國庫所屬內政部
      賑災專戶支付新臺幣2 萬元，並參加臺灣桃園地方法院檢
      察署舉辦之法治教育講習1 場次，經該署檢察官依職權送
      請再議，亦經臺灣高等法院檢察署駁回再議在案，上開緩
      起訴處分之緩起訴期間尚未屆滿等情，有上開緩起訴處分
      書、本院被告前案紀錄表各一份在卷可按。參諸行政罰法
      第26條規定立法意旨為有利於行為人之解釋，應認應受行
      政裁罰之行為，關於罰鍰部分，同一事實如經緩起訴處分
      確定者，亦有行政罰法第26條明定一事不二罰原則之適用
      。原裁定以原處分機關在受處分人尚未經終局確定無庸受
      刑事處罰前，逕予裁處罰鍰49,500元，難謂適法為由，且
      認為本案乃一個交通違規行為，罰鍰、吊扣駕駛執照及應
      接受道路交通安全講習之處分無從分割，而撤銷原處分，
      自行諭知受處分人汽車駕駛人，駕駛汽車經測試檢定酒精
      濃度超過規定標準，吊扣自用小客車駕駛執照1 年，並施
      以道路交通安全講習，經核並無違誤。
（五）至抗告意旨指摘原裁定與本院暨所屬法院97年法律座談會
      刑事類提案第39號研討結論：緩起訴處分金之金額低於行
      政罰鍰之法定最低額，其不足之部分行為人仍需補繳，法
      院僅得就緩起訴處分金之金額重疊之部分與以撤銷，並為
      不罰之諭知不符，惟上開法律座談會既已明示前提為「且
      緩起訴未經撤銷」者，自與本件案情迥異，抗告意旨以緩
      起訴處分金未達到道路交通管理處罰條例第92條第3 項所
      定最低罰鍰金額者，仍需補繳不足最低罰鍰部分，指摘原
      裁定不當，顯屬誤會。又道路交通管理處罰條例第35條之
      修正目的在於落實行政罰一事不二罰之原則，汽車駕駛人
      有違反同條例第35條酒精濃度超過規定標準或吸食毒品、
      迷幻藥、麻醉藥品及其相類似之管制藥品之情形，同時違
      反刑事法律者，經移置保管汽車之領回，不受同條例第85
      條之2第2項應同時檢附繳納罰鍰收據之限制。但經刑事裁
      判確定處以罰金低於本條例所訂最低罰鍰基準規定者，應
      依本條例裁決繳納不足最低罰鍰之部分（道路交通管理處
      罰條例修正立法總說明參照）。是汽車駕駛人有道路交通
      管理處罰條例第35條第1 項之情形，同時違反刑事法，雖
      有一事不二罰原則之適用，然基於公平原則，其裁判確定
      處以罰金低於同條例第92條第3 項所訂最低罰鍰基準規定
      者，交通裁決機關仍應依同條例第35條第8 項規定，裁決
      汽車駕駛人繳納不足最低罰鍰之部分。是道路交通管理處
      罰條例第35條第8 項規定之構成要件已涵蓋同條例第35條
      第1項規定之構成要件，係屬同條例第35條第1項之特別規
      定，應優先適用同條例第35條第8 項之規定。又原裁定係
      認原處分機關於受處分人緩起訴期滿前裁處受處分人罰鍰
      49,500元之行政裁罰部分，有違行政罰法第26 條第2項之
      「一事不二罰」之規定，而將原處分撤銷，並未實體認定
      受處分人無道路交通管理處罰條例第35條第1 項之違規事
      實，尚不生使抗告人無法依道路交通管理處罰條例第35條
      第8項規定裁決受處分人繳納緩起訴負擔20,000 元與最低
      罰款49,500元差額之問題，是抗告意旨另指原裁定與道路
      交通管理處罰條例第35條第8 項：前項汽車駕駛人，經裁
      判確定處以罰金低於本條例第92條第3 項所訂最低罰鍰基
      準規定者，應依本條例裁決繳納不足最低罰鍰之部分規定
      不符，亦非可採。
五、綜上所述，原裁定以原處分機關於受處分人緩起訴期間尚未
    屆滿前裁處受處分人罰鍰49,500元部分，與行政罰法第26條
    第1 項前段之「一事不二罰」原則相違，將原處分撤銷，並
    自為裁定：受處分人汽車駕駛人，駕駛汽車經測試檢定酒精
    濃度超過規定標準，吊扣自用小客車駕駛執照1 年，並施以
    道路交通安全講習，經核並無違誤。是原處分機關就此提起
    抗告，指摘原裁定不當，並無理由，應予駁回。
據上論斷，依道路交通管理處罰條例第89條、道路交通案件處理
辦法第26條、刑事訴訟法第412條，裁定如主文。
中    華    民    國    99    年    2     月    12    日
                  刑事第五庭  審判長 法  官  高明哲
                                     法  官  高玉舜
                                     法  官  劉秉鑫
以上正本證明與原本無異。
不得再抗告。
                                     書記官  蔡宜蓁
中    華    民    國    99    年    2     月    23    日


司法院資訊處製作；財團法人民間司法改革基金會備份。
